臺北高等行政法院判決
　　　　　　　　　　　　　　　　　　 93年度訴字第01942號
　　　　　　　　　　　　　　　.
原　　　告　協禧電機股份有限公司
代　表　人　甲○○
訴訟代理人　桂齊恆律師
複代理人　　謝智硯律師
複代理人　　丙○○
被　　　告　經濟部智慧財產局
代　表　人　蔡練生（局長）住同上
訴訟代理人　戊○○
　　　　　　丁○○
參　加　人　又中科技股份有限公司
代　表　人　乙○○
訴訟代理人　陳啟舜律師（兼送達代收人）
複代理人　　吳宏山律師
上列當事人間因新型專利異議事件，原告不服經濟部中華民國93
年4月15日經訴字第09306217000號訴願決定，提起行政訴訟。本
院判決如下：
    主  文
原告之訴駁回。
訴訟費用由原告負擔。
    事  實
壹、事實概要：
    緣原告協禧電機股份有限公司前於民國（下同）88年3月22
    日以「超小型直流無刷風扇定子線圈之改良」向被告經濟部
    智慧財產局申請新型專利，經被告編為第00000000號審查，
    准予專利（下稱系爭案）。公告期間，參加人又中科技股份
    有限公司以其違反核准審定時專利法第98條第1項第1款及第
    2項之規定，對之提起異議，案經被告審查，於92年11月19
    日以（92）智專三(二)04060字第09221170720號專利異議審定
    書為「異議成立，應不予專利」之處分。原告不服，提起訴
    願，旋遭駁回，遂向本院提起行政訴訟。
貳、兩造聲明：
一、原告聲明求為判決：
(一)、訴願決定及原處分均撤銷。
(二)、訴訟費用由被告負擔。
二、被告聲明求為判決：
(一)、駁回原告之訴。
(二)、訴訟費用由原告負擔。
參、兩造之爭點：
一、原告主張之理由：
    參加人所舉異議證據一為85年12月21日公告之第00000000「
    定子之線圈構造」新型專利案（下稱引證一），異議證據二
    為86年3月1日公告之第00000000號「超薄短小型散熱風扇馬
    達之改良構造」新型專利案（下稱引證二）。查系爭案主要
    特色在於提供一種可大幅縮短繞線時間且可分別組成單一線
    圈、雙線圈、串聯線圈及並聯線圈等不同規格以減少庫存壓
    力之定子線圈。以前述線圈設計除可縮短繞線時間外，並因
    可組成不同形式線圈，故可降低不同形式線圈之庫存壓力及
    符合不同風扇規格要求。故該等線圈設計確已具備顯著實用
    性與進步性，並符合新型專利要件者。
(一)、事實上，由原處分及原決定理由可知，被告與原決定機關均
    坦承：引證一並未揭示系爭案以複數出線端連接成單線圈、
    串聯／並聯形式單線圈等特徵之事實，儘管如此，其依然認
    為系爭案與引證一不同之處僅為熟習此項技術者所能輕易瞭
    解與達成，惟此種說法卻無任何客觀事實或證據予以佐證，
    難稱不是被告之主觀偏見與先入為主所造成之後見之明。蓋
    判斷一新型是否具備進步性，原應參考該領域之技術發展狀
    況，如技術已發展成熟，即使改變微小，如能顯著增進功效
    時，即應視為具備進步性，此一進步性判斷原則並見於被告
    前身中央標準局頒行「專利審查基準」2-2-19頁(二)先前技術
    之組合應注意事項：「例1、在技術發展空間有限之領域中
    （in the field of the crowded art），如在技術上有微
    小改變，產生好用或實用的效果，得視為具『有增進某種功
    效』。」而被告一則坦承引證一與系爭案之獨立項技術特徵
    確有差異，另則指稱其差異為熟習該項技術者易於瞭解及完
    成者，即顯然未考慮其本身所訂定專利審查基準之注意事項
    。事實上，有關技術微小改變，卻被認定具備進步性者，參
    加人本身所提引證二即為一具體而明確例證。
１、參閱本院所為90年度訴字第1989號判決書，該事件之系爭案
    即本案之引證二，其前為原告以喪失新穎性及不具進步性為
    由提出舉發，舉發證據為申請公開在先之證物二。又該引證
    二主要特徵係以單一線圈之兩端接點受交互電路控制，使線
    圈二端互成正、負極性之變化。又據以對引證二提出舉發之
    證物二於第十四圖揭露有單一線圈45，其第十九、廿三圖則
    揭露前述單一線圈受驅動電路作正負交互驅動之電路構造。
    換言之，證物二具備之兩項技術特徵「單一線圈繞製之定子
    線圈」及「控制單一線圈兩端呈正、負極性變化之交互電路
    」均見揭露於證物二，此一見地並見於第8頁判決理由中。
    而引證二為使其特徵有別於證物二，乃於舉發答辯階段申請
    修正說明書及申請專利範圍，將單一線圈限定為圓環狀（即
    判決理由所稱磁通形成於線圈面中央者），以便與證物二第
    十四圖所示矩形狀單一線圈有所區別，姑不論其修正是否適
    法，其經限定其線圈形狀後，不僅獲得舉發不成立之審定，
    在隨後之行政訴訟程序中，仍被認定已具備進步性。
２、而引證二與系爭案係同一領域小型風扇馬達，其相較於公開
    在先之證物二，僅僅在於幾何形狀之改變，孰不知所謂圓環
    狀線圈原已見於引證二本身所提出習知線圈（第二圖），在
    此狀況下，引證二相較已知技術其改變則更加微小，即此如
    此，由前述案件判決結果可知，其仍被視為具備進步性。探
    究其可能原因，應在於小型風扇馬達之技術已臻成熟，故即
    使改變微小，又被視為具備功效增進，即符合新型專利要件
    。而系爭案與引證二同為小型風扇馬達，判斷其具備進步性
    與否，自應採取相同標準，意即系爭案相較於引證一如在技
    術特徵上已有差異，且具備功效增進，即應視為具備進步性
    。至於系爭案相較於引證一、二之構造差異與功效增進所在
    ，容進一步詳述如后。
(二)、首先，系爭案在具體實施例方面，係如說明書創作說明第5
    、6頁及第二至五圖所示，如系爭案主要係由二條線材10/20
    作同軸捲繞，經捲繞至適當匝數即構成一線圈100，而前述
    二條線材10/20兩端分別構成一出線端11/12/21/22，其等效
    線路即如第二圖所示。又前述該線圈10具備複數且為偶數之
    出線端11/12/21/22，經針對各出線端11/12/21/22作適當連
    接，將可分別構成不同形式之線圈，如將兩線材10/20所構
    成繞組以對應之同一出線端12/22連接，僅留出線端11/21
    與驅動電路連接時，其等效電路係如第三圖所示，兩線材
    10/20所構成繞組係呈串聯狀態，而等同一單一線圈。如令
    兩線材10/20所構成繞組以對應同一出線端12/22交叉連接至
    相對線材20/10之出線端21/11構成並聯狀，且以出線端
    11/21與驅動電路連接時，其等效電路即如第四圖所示，其
    仍為單一線圈形式，但在兩線材10/20所構成繞組以並聯方
    式連接狀態下，將適合在較大輸出電流下工作，並可產生較
    高轉速。如將兩線材10/20所構成繞組以對應同一出線端
    12/22連接，並共同構成另一出線端13，以配合其他兩出線
    端11/21與驅動電路連接，則其等效電路如第五圖所示，兩
    線材10/20即分別構成一線圈，而組成一雙線圈式定子線圈
    。惟系爭案於第三、四圖所示之單線圈（串聯形式單線圈、
    並聯形式單線圈）及因而可達成減少線圈種類庫存、降低製
    造成本之功效均未見揭露於引證一中，故引證一顯然難以證
    明系爭案之申請專利範圍第1項內容不具進步性。至於被告
    指以複數線材經捲繞後以構成前述形式之單線圈，係熟習該
    項技術者可輕易完成者，故不具進步性之理由，顯係後見之
    明。蓋引證一既未揭露可構成單線圈、串聯形式單線圈及並
    聯形式單線圈，亦無明顯之教示，故無從證明其可達成系爭
    案欲藉該等技術達成降低線圈庫存壓力、滿足不同規格風扇
    需求之功效，故其不足證明系爭案申請專利範圍第1項不具
    進步性之事實已昭然若揭，而被告所為處分確有不當。
(三)、又，系爭案申請專利範圍第2項除包含獨立項所有技術特徵
    外，並進一步界定前述線圈以串聯或並聯後之兩出線端，與
    一驅動IC兩輸出端連接，以改變線圈上電流方向。反觀引證
    二係揭露一單一線圈兩端與一交互電路連接，而由交互電路
    控制單一線圈的交互導通。與系爭案相較，其顯然未能揭露
    系爭案獨立項以二條或二條以上線材10/20捲繞成一線圈100
    ，並拉出複數且為偶數之出線端11/12/21/22，透過複數出
    線端不同連接方式，以分別構成單線圈、雙線圈、串聯形式
    單線圈或並聯形式單線圈之特徵。更遑論系爭案在申請專利
    範圍第2項係界定線圈以串聯或並聯後的兩出線端與驅動IC
    兩輸出端連接，而引證二完全未揭露此一特徵，即使與引證
    一組合，前述串聯或並聯形式之線圈亦未為引證一、二所揭
    示，故引證一、二即使組合後，亦未能證明系爭案申請專利
    範圍第2項不具進步性，而被告所為處分確屬不當。
(四)、綜上所述，系爭案主要特徵在以二條或二條以上線材捲繞成
    一線圈，並拉出複數且為偶數之出線端，透過複數出線端之
    不同連接方式以分別構成單線圈、雙線圈、串聯形式單線圈
    或並聯形式單線圈者，該等特徵係為引證一、二所未揭露，
    其亦為參加人、被告及決定機關所承認，故引證一、二與系
    爭案確有差異乃為不爭之事實，至於被告認為其差異係熟習
    此項技術者所能輕易瞭解完成者，則顯然未依專利審查基準
    之規範，對於技術發展成熟之新型，即使改變微小，如能產
    生好用或實用效果，即應視為具功效增進，換言之，引證一
    、二不足證明系爭案不具進步性。
二、被告主張之理由：
(一)、原告提出之本院90年度訴字第1989號行政訴訟判決書影本，
    指稱該事件之系爭案即本案之引證二，原告即以證物二公告
    第122925號新型專利案對之提出舉發，然引證二不僅獲得舉
    發不成立之審定，在隨後之行政訴訟程序中，仍被認定已具
    備進步性，而本件系爭案與引證二同為小型風扇馬達，判斷
    其具備進步性與否，自應採取相同標準。惟查證物一中其引
    證二相對於證物二具有進步性之理由論述甚詳，而本件系爭
    案與引證一、二間進步性之判斷，係依其間技術特徵之差異
    並參酌當時之技術水準來衡量，並無採取不同標準之情事。
(二)、查引證一揭示將二條或二條以上漆包線一次同時平行捲繞在
    定子座上，每一組線圈均留有二出線端（V1,V0）和（V2,V0
    ），再將二組線圈之其一出線端（V0）連接成共同點，與另
    一端之（V1,V2）共同連接至電源供應線路，與系爭案以二
    條或二條以上線材捲繞成一線圈，並拉出複數且為偶數之出
    線端，透過複數出線端之不同連接方式，可構成雙線圈之主
    要特徵相同，引證一雖未揭示系爭案之複數出線端連接形成
    單線圈、串聯形式單線圈或並聯形式單線圈之特徵，然熟悉
    該項技術者能易瞭解利用二條漆包線同時纏繞形成雙線圈，
    每條漆包線皆具有二出線端，該二條線材共可拉出四出線端
    以選擇連接成單線圈、串聯式單線圈或並聯式單線圈之技藝
    ，因此整體而言系爭案為引證一技術之運用而可輕易完成且
    無實質功效增進者，引證一自足以證明系爭案申請專利範圍
    第一項主項之特徵不具進步性。
(三)、原告主張引證二係揭露一單一線圈兩端與一交互電路連接，
    而由交互電路控制單一線圈的交互導通，其並未揭露系爭案
    以二條或二條以上線材同時捲繞以構成線圈之特徵，引證二
    不足以證明系爭案申請專利範圍第二項不具進步性。惟查系
    爭案申請專利範圍第1項特徵不具進步性之理由已如前述，
    且引證二所揭交互電路2係由二組交互導通之電晶體組群所
    構成，馬達之定子線圈係連接於同時導通的二只電晶體之間
    ，該二組配晶體組群交互導通時，可促使線圈內部電流正反
    向交互流通者，以及其交互電路2係可予以製成IC晶片之附
    屬項特徵，確與系爭案線圈係以串聯或並聯後之兩出線端與
    一驅動IC之兩輸出端相連接，以便由驅動IC改變線圈上之電
    流方向，以及該驅動IC係東芝公司生產之橋接驅動器之申請
    專利範圍第2、3項附屬項特徵等效，系爭案並無任何功效增
    進之處，因此引證二具證據力以證明系爭案附屬項特徵不具
    進步性。復以熟悉該項技術者確可輕易結合引證一、二之技
    藝，而完成系爭案所為之結構特徵，且系爭案並無實質功效
    增進者，因此系爭案自不具進步性專利要件。綜上所述，串
    連或並連之方式都是習知技術，所以系爭案之接法與引證案
    接法都是熟知技術所能輕易思及，故系爭案不具進步性，被
    告原處分並無違法，原告之訴應予駁回。
三、參加人主張之理由：
(一)、系爭案確不具進步性：系爭案之技術特徵係利用二條或二條
    以上線材捲繞成一線圈，並拉出複數且為偶數之出線端，透
    過複數出線端之不同連接方式，可分別構成單線圈、雙線圈
    、串聯形式單線圈或並聯形式單線圈（參系爭案第1項），
    以達成縮短繞線時間、降低庫存壓力及符合不同風扇規格要
    求之目的。至於系爭案利用線圈之兩端出線端與一驅動IC之
    兩輸出端連接，以便由驅動IC改變線圈上之電流方向；驅動
    IC係東芝公司生產之TA7291P/S橋接驅動器（參系爭案第2及
    3項），以達成縮小體積之目的。惟前述技術特徵及其功效
    徵諸專利法第97條、第98條第1項第1款及第2項規定，完全
    不具進步性：
１、引證一之第三、四、五、六圖完全與系爭案之申請專利範圍
    第1項之二條或二條以上線材捲繞成一線圈，並拉出複數且
    為偶數之出線端界定敘述（recitation）一致。簡言之，引
    證一所顯示之二條（參引證一之第3及4圖）或二條以上（參
    引證一之第5及6圖）線材捲繞成一線圈，可達成縮短繞線時
    間之事實，完全無誤。惟系爭案第一圖之二條線材捲繞技
    術與引證一第三圖之技術完全一致；系爭案第五圖之二條
    線材之出線端之連接關係與引證一第四圖之連接關係完全一
    致。系爭案之第二、三、四、五圖利用複數出線端之不同
    連接方式分別構成單線圈、雙線圈、串聯形式單線圈或並聯
    形式單線圈之選項，與引證一第四、五、六圖之各種不同連
    接方式（雙線圈、三相三組、二相三組）實質完全相同，均
    可達成降低庫存量及符合不同風扇規格要求。
２、引證二第七圖揭示，馬達定子線圈係由單一線圈1組成，且
    交互電路2中所有電晶體及電阻元件，可藉由半導體技術設
    計成一極小之IC晶片，將所有交互電路2製成一只極小之IC
    晶片，更可達成散熱風扇馬達之更小型化目的；引證一及引
    證二組合，完全與系爭案之申請專利範圍第2及3項之驅動IC
    及東芝公司生產之TA7291P/S橋接驅動器之界定敘述（
    recitation）一致。簡言之，引證二之IC晶片可達成縮小體
    積之事實，完全無誤。系爭案既自承驅動IC已屬東芝公司生
    產之TA7291P/S橋接驅動器，即足以證明，此部分顯不具新
    穎性或進步性。
３、被告原處分之審定理由第4項：引證一揭示將二條漆包線或
    二條以上一次同時地平行捲繞在定子座上，每一組線圈均留
    有二出線端（V1、V0）和（V2、V0），再將二組線圈其一出
    線端（V0）連接成共同點，與另一端之（V1、V2）共同連接
    至電源供應線路，與系爭案係以二條或二條以上線材捲繞成
    一線圈，並拉出複數且為偶數之出線端，透過複數出線端之
    不同連接方式，可分別構成雙線圈之主要特徵相同，引證一
    雖未揭示系爭案之複數出線端連接形成單線圈、串聯形式單
    線圈或並聯形式單線圈，然熟習該項技術能輕易瞭解利用二
    條漆包線同時纏繞形成雙線圈，每條漆包線皆具有二出線端
    ，該二條線材共可拉出四出線端以選擇連接成單線圈、串聯
    式單線圈或並聯式單線圈之技藝者。．．．引證一之證據力
    ，自足證明系爭案顯無進步性。事實上，被告認定因引證一
    ，二條漆包線或二條以上一次同時地平行捲繞在定子座上，
    且每一組線圈均留有二出線端（V1、V0）和（V2、V0），其
    輕易完成系爭案以二條或二條以上的漆包線材繞設成一線圈
    ，又認定引證一亦輕易完成系爭案另可選擇形成單線圈、串
    聯形式單線圈或並聯形式單線圈之處分符合系爭案不具進步
    性之構成要件，因此被告據引證一，認定系爭案第1項不具
    進步性，並無違誤。
４、另，被告原處分之審定理由第5項：引證二交互電路2係由二
    組交互導通之電晶體組群所構成，馬達之定子線圈係連接於
    同時導通之二只電晶體之間，該二組電晶體組群交互導通時
    ，可促使線圈內部電流正反向交互流通者，以及其交互電路
    2係可予以製成IC晶片之附屬特徵，確與系爭案線圈係以串
    聯或並聯後之兩端出線端與一驅動IC之兩輸出端連接，以便
    由驅動IC改變線圈上之電流方向，以及該驅動IC係東芝公司
    生產之橋接驅動器之附屬特徵等效，．．．，因此引證二具
    證據力，足以證明系爭案第2項不具進步性。熟習該項技術
    者確可輕易結合引證一及引證二之技藝，系爭案第3項有關
    驅動IC型號選擇之敘述，為驅動IC使用型號之單純敘述，亦
    不具進步性。
(二)、原告主張系爭案具有進步性之理由，前後矛盾、違反誠信原
    則及其舉附證據具有不正當連結之事實：
１、原告主張：被告與原決定機關均坦承引證一並未揭示系爭案
    以複數出線端連接成單線圈、串聯／並聯形式單線圈等特徵
    之事實，儘管如此，其依然認定為系爭案與引證一不同之處
    ，僅為熟習該項技術者所能輕易瞭解與達成，但此種說法卻
    無任何客觀事實或證據予以佐證，難稱不是被告主觀偏見與
    先入為主所造成後見之明云云，惟事實上，原告刻意遺漏幾
    個重要事實：原告刻意斷章取義被告處分理由，藉此主張被
    告處分不當；原告刻意規避不提系爭案與引證一皆由二條或
    二條以上線材構成雙線圈及其他線圈，即刻意隱瞞系爭案與
    引證一具有相同技術之真相；原告刻意企圖誤導本院錯誤判
    斷，而不當獲准專利權。
２、原告之系爭案自承技術特徵：二條或二條以上線材捲繞成一
    線圈（達成縮短繞線時間），並拉出複數且為偶數之出線端
    ，透過複數出線端之不同連接方式，可分別構成單線圈、雙
    線圈、串聯形式單線圈或並聯形式單線圈（達成降低庫存量
    及符合不同風扇規格要求）。是以，系爭案藉由「或」之界
    定敘述，自承以二條或二條以上線材捲繞後選擇構成單線圈
    、雙線圈、串聯形式單線圈或並聯形式單線圈之一選擇。查
    ，引證一（參引證一第4圖）已確實揭露：以二條線材同時
    捲繞成一線圈（達成縮短繞線時間），並拉出複數且為偶數
    之出線端連接構成雙線圈之選擇（達成降低庫存量及符合不
    同風扇規格要求）；及引證一（參引證一之第5及6圖）已確
    實揭露以二條以上線材同時捲繞成一線圈（達成縮短繞線時
    間），並拉出複數且為偶數之出線端，透過複數出線端之不
    同連接方式，可分別構成兩種三線圈之其他選擇（達成降低
    庫存量及符合不同風扇規格要求）。是以，原告主張之理由
    ，藉遺漏系爭案具有雙線圈之選擇，矇混本院將系爭案之複
    數出線端，連接構成其他單線圈、串聯形式單線圈或並聯形
    式單線圈之選擇，錯誤引導至具有進步性之不當企圖，昭然
    若揭。
３、原告既已在申請階段自承系爭案，以二條或二條以上線材捲
    繞後選擇構成單線圈、雙線圈、串聯形式單線圈或並聯形式
    單線圈之一選項，即原告已自承單線圈、雙線圈、串聯形式
    單線圈及並聯形式單線圈等屬於利用選擇不同連接方式所達
    成的等效線圈手段而已。嗣原告在明知無法反駁引證一已揭
    示二條線材捲繞構成雙線圈及其具有縮短繞線時間之事實下
    ，在起訴狀刻意遺漏，主張以二條線材捲繞構成雙線圈之選
    擇事項，以混淆視聽，兩者主張理由，顯不一致，且前後矛
    盾及違反誠信原則。
４、原告主張：蓋判斷一新型是否具備進步性，．．．：「例1
    、在技術發展空間有限之領域中，如在技術上有微小的改變
    ，產生好用或實用的效果，得視為具「有增進某種功效」。
    」而被告一則坦承引證一與系爭案之獨立項技術特徵確實有
    差異，另則指稱其差異為熟習該項技術者易於瞭解及完成者
    ，即顯然未考慮其本身所訂定專利審查基準之注意事項云云
    。原告又謂：參本院所為90年度訴字第1989號判決書，．．
    ．，由前述案件判決結果可知，其仍被視為具備進步性。探
    究其可能原因，應在於小型風扇馬達之技術已臻成熟，故即
    使改變微小，又被視為具備功效增進，即符合新型專利要件
    。．．．同為小型風扇馬達，判斷其具備進步性與否，自應
    採取相同標準，意即系爭案相較於引證一如在技術特徵上已
    有差異，且具備功效增進，即視為具備進步性云云，惟事實
    上，原告毫無根據指稱系爭案與引證一之馬達技術領域係屬
    技術發展空間有限之領域，卻又提不出任何證據以證明之；
    原告更指稱系爭案相對引證一具「有增進某種功效」，卻又
    未指明系爭案相對引證一，如何更能「縮短繞線時間」、「
    降低庫存量」「符合不同風扇規格要求」等，原告主張自無
    可採。被告及原決定機關之理由，均從未認定系爭案與引證
    一之馬達係屬於技術發展空間有限之領域，原告引用「專利
    審查基準」之技術發展空間有限之認定手段，自屬不正當連
    接舉附證據物。又，本院90年度訴字第1989號判決書，理由
    第肆項，自始從未認定具有在技術發展空間有限領域之微小
    改變，得視為具「有增進某種功效」之事實。事實上，原告
    刻意遺漏前開判決書之理由第肆項：「．．．觀查比較系爭
    案與引證案，二者之線圈形狀並不相同，而因為線圈形狀不
    同，產生磁通之組數與強度亦不同，二者之電子電路控制接
    線設計因此而有不同。換言之，系爭專利案之馬達無法應用
    於為產生兩組磁通而設計之引證案中，而引證案產生兩組磁
    通之線圈亦無法應用於系爭專利中。」顯然，前開判決書自
    始未認定：「1、系爭專利案與引證案屬於在技術發展空間
    有限之領域中；2、系爭專利案相對引證案在技術上有微小
    的改變，系爭專利案能產生好用或實用的效果。」反而，前
    開判決書主要認定：系爭案與引證案不但線圈形狀、產生磁
    通之組數與強度不同外，且系爭案之馬達無法應用於為產生
    兩組磁通而設計之引證案中，而引證案產生兩組磁通之線圈
    亦無法應用於系爭專利中。
５、原告又主張：「．．．至於被告指以複數線材經捲繞後構成
    前述形式的單線圈，係熟習該項技術者可輕易完成者，故不
    具進步性之理由，顯係後見之明。」云云。前開原告主張理
    由顯然低估本院判斷能力，基於引證一之眾多技術事證相同
    於系爭案，例如系爭案第一圖與引證一第三圖皆具有一致之
    二條線捲繞技術，系爭案第五圖與引證一第四圖皆具有一致
    之二條線之出線端連接關係，足以證明原告之主張理由屬狡
    辯之詞。
６、又原告刻意遺漏主張系爭案申請專利範圍第2項界定驅動IC
    係用以可進一步縮小體積之直流無刷風扇，．．．由一驅動
    IC驅動定子線圈，利用驅動IC體積化之微小體積，以配合單
    一線圈小風扇之體積。甚至原告刻意遺漏主張，系爭案申請
    專利範圍第3項，因為該項已自承驅動IC係東芝公司生產之
    橋接驅動器，以粉飾系爭案申請專利範圍第2及3項完全不具
    進步性之事實。基於引證二已揭露，將驅動電路製成驅動IC
    之技術及原告刻意遺漏主張系爭案第2及3項之主要界定技術
    ，足以證明原告之主張理由顯不可採。綜上所述，原告起訴
    理由顯無可採。
    理  由
一、按凡對物品之形狀、構造或裝置之創作或改良，而可供產業
    上利用者，得依法申請取得新型專利，固為系爭專利核准審
    定時專利法第97條暨第98條第1項所明定。惟其新型如係運
    用申請前既有之技術或知識，而為熟習該項技術者所能輕易
    完成且未能增進功效時，仍不得依法申請取得新型專利，復
    為同法第98條第2項所明定。
二、經查：
(一)、本件系爭第00000000號「超小型直流無刷風扇定子線圈之改
    良」新型專利案，主要係以二條或二條以上線材捲繞成一線
    圈，並拉出複數且為偶數之出線端，透過複數出線端之不同
    連接方式，可分別構成單線圈、雙線圈、串聯形式單線圈或
    並聯形式單線圈者。
(二)、參加人所舉異議證據一為85年12月21日公告之第00000000「
    定子之線圈構造」新型專利案（即引證一），異議證據二為
    86年3月1日公告之第00000000號「超薄短小型散熱風扇馬達
    之改良構造」新型專利案（即引證二）。
(三)、被告係以：引證一揭示將二條或二條以上漆包線一次同時地
    平行捲繞在定子座上，與系爭案係以二條或二條以上線材捲
    繞成一線圈，並透過複數出線端之不同連接方式構成雙線圈
    之主要特徵相同，系爭案為引證一技術之運用而可輕易完成
    且無實質功效增進者，引證一自足證明系爭案申請專利範圍
    第一項之特徵不具進步性。而引證二所揭示交互電路係由二
    組交互導通的電晶體組群所構造，其可促使線圈內部電流正
    反向交互流通者，以及其交互電路係可予以製成ＩＣ晶片之
    附屬項特徵，與系爭案相較，系爭案並無任何功效增進之處
    ，因此引證二足以證明系爭案申請專利範圍第2項附屬項特
    徵不具進步性。系爭案所為之結構特徵，以熟悉該項技術者
    確可輕易結合引證一及二之技藝而完成，系爭案並無實質功
    效增進，自不具進步性專利要件。至於系爭案申請專利範圍
    第3項有關驅動ＩＣ型號選擇之敘述，乃為熟悉該項技術者
    所可輕易達成者，亦不具進步性專利要件，乃為異議成立，
    應不予專利之處分。
三、原告不服，循序提起本件行政訴訟，主張：引證一未揭露可
    構成單線圈、串聯形式單線圈及並聯形式單線圈亦無明顯之
    教示，無從證明其可達成系爭案欲藉該等技術達成降低線圈
    庫存壓力、滿足不同規格風扇需求之功效，不足證明系爭案
    申請專利範圍第1項不具進步性。且系爭案在申請專利範圍
    第2項係界定線圈以串聯或並聯後的兩出線端與驅動IC兩輸
    出端連接，而引證二完全未揭露此一特徵，即使與引證一組
    合，前述串聯或並聯形式之線圈亦未為引證一、二所揭示。
    系爭案相較於引證一如在技術特徵上已有差異且具備功效增
    進，即應視為具備進步性云云。
四、本院判斷如下：
(一)、經查，引證一揭示將二條或二條以上漆包線一次同時地平行
    捲繞在定子座上，每一組線圈均留有二出線端，將二組線圈
    的其一出線端連接成共同點，與另一端共同連接至電源供應
    線路，即與系爭案係以二條或二條以上線材捲繞成一線圈，
    並拉出複數且為偶數之出線端，透過複數出線端之不同連接
    方式，可構成雙線圈之主要特徵相同。引證一雖未揭示系爭
    案之複數出線端連接形成單線圈、串聯形式單線圈或並聯形
    式單線圈之特徵，然熟悉該項技術者能輕易瞭解利用二條漆
    包線同時纏繞形成雙線圈，每條漆包線皆具有二出線端，該
    二條線材共可拉出四出線端，以選擇連接成單線圈、串聯形
    式單線圈或並聯形式單線圈之技藝。因此系爭案為引證一技
    術之運用而可輕易完成且無實質功效增進，引證一足以證明
    系爭案申請專利範圍第一項之特徵不具進步性。原告主張系
    爭案於第三、四圖所示單線圈（串聯形式單線圈、並聯形式
    單線圈）及因而可達成減少線圈種類庫存、降低製造成本之
    功效均未見揭露於引證一中，故引證一難以證明系爭案申請
    專利範圍第一項內容不具進步性云云，並非可採。
(二)、又引證二之交互電路係由二組交互導通的電晶體組群所構造
    ，馬達之定子線圈係連接於同時導通之二只電晶體之間，該
    二組電晶體組群交互導通時，可促使線圈內部電流正反向交
    互流通者，以及其交互電路係可予以製成ＩＣ晶片之附屬項
    特徵。確與系爭案線圈係以串聯或並聯後之兩出線端與一驅
    動ＩＣ之兩輸出端連接，以便由驅動ＩＣ改變線圈上之電流
    方向，及該驅動ＩＣ係東芝公司生產之橋接驅動器之申請專
    利範圍第二、三項附屬項特徵等效，系爭案並無任何功效增
    進之處。因此引證二足以證明系爭案附屬項特徵不具進步性
    ，原告所主張引證二係揭露一單一線圈兩端與一交互電路連
    接，而由交互電路控制單一線圈的交互導通，其並未揭露系
    爭案以二條或二條以上線材同時捲繞以構成線圈之特徵，引
    證二不足以證明系爭案申請專利範圍第二項不具進步性云云
    ，亦非可採。原告雖指稱系爭案與引證一之馬達技術領域係
    屬技術發展空間有限之領域，但未舉證證明之；況被告審定
    之理由，均從未認定系爭案與引證一之馬達係屬於技術發展
    空間有限之領域，原告於行政訴訟中逕為上開主張，自無可
    採。
(三)、至於原告所提之本院90年度訴字第1989號判決而該事件之系
    爭案固為本案之引證二，但舉發證據則與本件相異，係屬不
    同之異議舉發案，上開判決不只未於本件異議程序中提出，
    未經被告機關審認，原告遽於行政訴訟程序中提出新證據，
    本院自無從審酌。況本院90年度訴字第1989號判決對該案引
    證二（即本件系爭案）相對該案之舉發證據，具有進步性之
    論述理由，與本件系爭案與引證一、二間進步性之判斷，係
    屬二案，個案中各依其間技術特徵之差異並參酌當時之技術
    水準來衡量，並無不合，原告主張被告於二案中採不同標準
    云云，自非可採。
五、從而，被告以系爭案有違首揭專利法第98條第2項之規定，
    所為「異議成立，應不予專利」之處分，並無不合。訴願決
    定遞予駁回，亦無違誤，均應予維持。本件原告之訴為無理
    由，應予駁回。
據上論結，本件原告之訴為無理由，爰依行政訴訟法第九十八條
第三項前段，判決如主文。
中　　華　　民　　國　　94　　年　 　7　　月　 29  　 日
                       第五庭 審判長 法  官 張瓊文
                                     法  官 黃清光
                                     法  官 劉介中
上為正本係照原本作成。
如不服本判決，應於送達後20日內，向本院提出上訴狀並表明上
訴理由，如於本判決宣示後送達前提起上訴者，應於判決送達後
20日內補提上訴理由書（須按他造人數附繕本）。
中　　華　　民　　國　　94　　年　 　7　　月　 29  　 日
                                     書記官 黃明和
